【裁判字號】    99,交聲,79
【裁判日期】    990415
【裁判案由】    違反道路交通管理處罰條例聲明異議
【裁判全文】
臺灣雲林地方法院交通事件裁定          99年度交聲字第79號
移送機關即
原處分機關  交通部公路總局嘉義區監理所雲林監理站
異  議  人
即受處分人  甲○○
上列異議人即受處分人因違反道路交通管理處罰條例案件，對於
交通部公路總局嘉義區監理所雲林監理站民國98年12月18日所為
之裁決處分（原處分案號：雲監裁字第裁72-ZGA095623號、72-Z
BB645219 號），聲明異議，本院裁定如下：
    主  文
原處分均撤銷。
甲○○不罰。
    理  由
一、原處分意旨略以：異議人即受處分人甲○○駕駛車牌號碼9R
    -9807 號之自用小客車（下稱系爭違規車輛）於民國98年6
    月8 日上午10時20分許，行經國道3 號北上162.1 公里處；
    於同年6 月11日上午10時9 分許，駕駛系爭違規車輛行經國
    道1 號北上125.45公里處，皆因有「汽車行駛高速公路超過
    規定最高限速（20公里以上未滿40公里）」之違規行為，而
    分別經內政部警政署國道公路警察局（下稱國道警察局）第
    七警察隊大甲分隊、第二警察隊造橋分隊逕行製單舉發，嗣
    異議人皆未於舉發通知單所載應到案日期前（即98年7 月25
    日、同年7 月30日）提出申訴，且逾越應到案期限60日以上
    未繳納罰鍰，原處分機關遂依道路交通管理處罰條例第33條
    第1 項第1 款、第63條第1 項及違反道路交通管理事件統一
    裁罰基準表規定，分別裁處異議人罰鍰各新臺幣6,000 元，
    並各記違規點數1 點。
二、聲明異議意旨略以：異議人所有之系爭違規車輛原係登記於
    雲林縣斗六市○○路217 號，惟此住所目前出租他人供商業
    使用，異議人並無居住於上開住所，所有信件亦由房客代收
    。異議人因長年在大陸經商，所有信件皆待異議人返國後再
    由房客交給異議人，國道警察局98年6 月25日公警局交字第
    ZGA095623 號、98年6 月30日公警局交字第ZBB645219 號舉
    發違反道路交通管理事件通知單送達時，異議人並不在國內
    ，待異議人回國後，房客交付信件予異議人時已逾期，請改
    以最低罰責，爰依法聲明異議等語。
三、按對於違反道路交通管理處罰條例之行為，逕行舉發者，應
    按已查明之資料填註車牌號碼、車輛種類、車主姓名及地址
    ，並於通知單上方空白處加註逕行舉發之文字後，由舉發機
    關送達被通知人；處理違反道路交通管理事件，有關文書送
    達之程序，依行政程序法之規定，違反道路交通管理事件統
    一裁罰基準及處理細則第11條第1 項第4 款、第5 條分別定
    有明文。而依行政程序法第68條第1 項、第72條第1 項前段
    規定：送達由行政機關自行或交由郵政機關送達；送達，於
    應受送達人之住居所、事務所或營業所為之。再前開所稱「
    住居所」係民法上概念（即民法第20條至第24條所規定），
    指當事人依一定事實，足認以久住之意思，住於一定之地域
    者，即為設定其住所於該地；所謂「一定事實」，包括戶籍
    登記、居住情形等，尤以戶籍登記資料為主要依據，但不以
    登記為要件。而戶籍法所為之戶籍住址之登記，採形式主義
    ，未登記不發生戶籍法上效力。戶籍登記之住址，則為戶籍
    管轄區內之處所，主要發生選舉、兵役、教育等公法上效力
    ，與住居所為民法上法律行為的準據，發生各種民事上的效
    力，二者規範意旨不同。實務上戶籍法上的住址與民法上的
    住居所，絕大多數情形雖為同一處所，但並非當然同一，然
    不論法院或行政機關在調查「住所」時，通常均以戶籍登記
    的住址為認定標準。末按違反道路交通管理處罰條例之行為
    ，自行為成立之日起；行為有連續或繼續之狀態者，自行為
    終了之日起，逾3 個月不得舉發，該條例第90條前段定有明
    文。
四、經查：
  (一)本件國道警察局第七警察隊大甲分隊、第二警察隊造橋分隊
    製作之舉發違反道路交通管理事件通知單及採證相片，經國
    道警察局第七警察隊、第二警察隊查詢車主車籍地址後，分
    別寄送異議人位於雲林縣斗六市○○里○○路217 號之車籍
    地址，惟因均不獲會晤異議人本人亦無受領文書之同居人，
    而於98年11月12日、同年11月20日寄存於斗六西平路郵局等
    情，分別有國道警察局第七警察隊99年2 月11日公警七交字
    第0990770122號函文及所附送達證書、大宗掛號函件存根、
    違規單、採證照片；國道警察局第二警察隊99年1 月22日公
    警二交字第990270129 號書函暨所附送達證書附卷可稽，堪
    以認定。
  (二)然查異議人於97年8 月28日即已變更其戶籍地址至「臺南市
    東區○○里○○鄰○○○○街10巷1 號」，而原處分機關98年
    12月18日雲監裁字第裁72-ZGA095623號、72-ZBB645219號之
    2 紙裁決書亦均寄送異議人上開地址，由異議人之同居人於
    98年12月22日收受，此有異議人個人基本資料查詢結果1 紙
    及送達證書2 紙在卷可考，異議人稱其於舉發通知單送達當
    時，實際上並未居住於車籍地，應堪採信。又舉發機關於製
    作舉發通知單後，透過戶政查詢系統查明異議人所居住之戶
    籍地址，乃輕而易舉之事，此觀原處分機關寄發本案裁決書
    時，均係向異議人現戶籍地送達甚明，舉發機關不得逕以異
    議人未陳報變更住所地，即卸免其依法送達之義務。基此，
    本件舉發機關原應查明異議人變更後之戶籍地而為送達，卻
    均僅依車籍資料所載之舊地址送達，該送達程序即有瑕疵。
    從而，原舉發單位未經查明異議人之住居所，即逕依異議人
    之車籍地址為送達，其送達程序要非妥適，不生合法舉發之
    效力。
五、本件異議人違反道路交通管理罰條例行為成立之日為98年6
    月8 日及同年6 月11日，原舉發單位未依行政程序法之規定
    查明異議人之住居所後為送達，而分別於98年11月12日、同
    年11月20日將上開2 紙舉發違反道路交通管理事件通知單均
    寄存在斗六西平路郵局，其送達並非合法，此時所為之舉發
    程序尚未完成，且顯然已逾3 個月之舉發期間，揆諸前開說
    明，不符合道路交通管理處罰條例第90條前段自行為成立之
    日起3 個月內舉發之要件，原處分機關仍對異議人加以裁罰
    ，即有未合，應由本院裁定將原處分撤銷，並另為異議人不
    罰之諭知，以資適法。
六、據上論斷，應依道路交通管理處罰條例第87條第2 項，道路
    交通案件處理辦法第20條前段，裁定如主文。
中    華    民    國    99    年    4     月    15    日
                  交通法庭    法  官  王  素  珍

以上正本證明與原本無異。
如不服本裁定，應於裁定送達後5 日內向本院提出抗告狀（須附
繕本）。
                              書記官  吳  伊  婷
中    華    民    國    99    年    4     月    16    日

司法院資訊處製作；財團法人民間司法改革基金會備份。
